臺灣高雄地方法院民事裁定　　　　　　 96年度財管字第104號
聲　請　人　財政部臺灣省南區國稅局
法定代理人　甲○○
上聲請人聲請對被繼承人乙○指定遺產管理人事件，本院裁定如
下：
  主  文
指定財政部國有財產局臺灣南區辦事處為被繼承人乙○之遺產管
理人。
程序費用新臺幣壹仟元由被繼承人乙○之遺產負擔。
  理  由
一、聲請意旨略以：被繼承人乙○（男，民國○○年○○月○○日生
    ，身分證統一編號：Ｚ000000000號，生前最後住所高雄縣茄
    萣鄉○○路○段28巷2 號）經營久旺企業社滯欠92年度營利
    事業所得稅稅捐記新臺幣（下同）17459 元，因乙○於民國
    （下同）94年3 月25日死亡，其繼承人戴劉素君等11人全部
    拋棄繼承，爰依民法第1176條第6 項準用第1177條、第1178
    條第2 項之規定，聲請指定財政部國有財產局臺灣南區辦事
    處為被繼承人乙○之遺產管理人等語，並提出本院94年5 月
    6 日94年度繼字第860 號函、96年4 月4 日雄院隆家協94繼
    861 字第15936 號及96年4 月4 日雄院隆家協94繼862 字第
    15937 號函、繼承系統表、戶籍資料、被繼承人財產歸屬清
    單、被繼承人欠稅資料、久旺企業社財產歸屬清單為證。
二、(一)按繼承開始時，繼承人之有無不明者，由親屬會議於1
    個月內選定遺產管理人，並將繼承開始及選定遺產管理人之
    事由，向法院報明；另繼承開始時，繼承人有無不明，而
    無親屬會議或親屬會議不能於1 個月內選定遺產管理人時，
    得由利害關係人或檢察官聲請法院選任之；又先順序繼承
    人均拋棄其繼承權時，由次順序之繼承人繼承，其次順序之
    繼承人有無不明或第四順序之繼承人均拋棄其繼承權者，準
    用關於無人承認繼承之規定，此觀民法第1177條、第1178條
    第2 項、第1176條第6 項規定自明。(二)準此，若被繼承人之
    全體繼承人均拋棄其繼承權，而被繼承人之親屬會議復未於
    繼承開始後1 月內選定遺產管理人者，依前開規定，即得由
    利害關係人聲請法院指定被繼承人之遺產管理人。
三、經查：(一)聲請人上開主張，業據其提出上揭文件為證，並經
    本院依職權調閱本院94年度繼字第860 號拋棄繼承事件卷宗
    審閱相符，堪信為真實。據此，本件被繼承人乙○既無任何
    繼承人，其親屬會議亦未於法定期限內選定遺產管理人，核
    與上揭民法第1178條規定相符，故聲請人聲請選任被繼承人
    乙○之遺產管理人，洵屬合法有據。(二)本院審酌：被繼承
    人乙○之配偶戴劉素君及第一順序之繼承人戴文智、戴文娟
    、戴文雀、戴維佐、連政淮、趙承恩；第三順序繼承人戴雨
    順、戴風祥、戴網花、吳戴柳，既均已拋棄繼承（第二、四
    順序繼承人則於繼承前均已死亡），本無義務就被繼承人乙
    ○之遺產再為管理，且上開拋棄繼承人均未組成親屬會議選
    任遺產管理人，可知並無不意願擔任遺產管理人，尚難僅因
    其等係被繼承人乙○之親屬，即認其等有擔任被繼承人乙○
    遺產管理人之義務。況擔任遺產管理人須熟悉相關法律程序
    ，否則尚有稅捐相關法令之罰責，實非一般親屬或其中受有
    高等教育之知識份子卻不具遺產管理相關知識之人必然可勝
    任，如強令無管理意願之被繼承人親屬擔任遺產管理人，不
    僅陷該任遺產管理之人稍有不慎即涉罰責，並徒惹民怨，是
    本院認前開拋棄繼承人均不適宜擔任本件遺產管理人。依
    民法第1185條規定，無人繼承之遺產，於清償債權、交付遺
    贈物後，如有賸餘歸屬國庫，從而無人繼承之遺產若有賸餘
    ，終歸國家所取得，凡此均由管理國有財產之機關處理無訛
    ，惟如非經遺產管理程序即由遺產管理人完成清償債權並交
    付遺贈物等清算程序前，實無從知悉該遺產是否有賸餘，苟
    以繼承人均拋棄繼承推論該遺產無賸餘，不免擅斷，再參以
    無人繼承之遺產如有賸餘即歸國庫，而由職司國有財產管理
    之機關管理，如無賸餘則職司國有財產管理之機關即不願管
    理，兩相對照，顯與國家機關具有公益性質甚不相符。又職
    司國有財產管理之機關代為管理無人繼承之遺產所為支出雖
    係由納稅義務人共同承擔，惟國有財產管理之機關既有取自
    無人繼承，且無負債之遺產，又係國家機關，衡諸社會保險
    之概念，該支出實與社會公平正義無違，況該支出如由擔任
    遺產管理人之拋棄繼承人個人承擔，豈非更不公平？況國有
    財產管理之機關就遺產管理之相關法律程序亦相當熟悉，若
    擔任遺產管理人，不僅不致對其造成過重之負擔，且可使被
    繼承人乙○之遺產儘速分配確定，稅捐機關儘早課得應收稅
    款，減少國家稅收之損失，兩相權衡，實難謂有何損害。故
    不論遺產有無賸餘，均與已拋棄繼承之人無涉，是職司國有
    財產管理之機關擔任該等遺產之遺產管理之人自屬適宜，而
    不應將此責任推由已與遺產無涉之拋棄繼承人負擔。綜上所
    述，本院認宜依聲請人之聲請指定財政部國有財產局臺灣南
    區辦事處為被繼承人乙○之遺產管理人。另因本件被繼承
    人乙○之全部繼承人均拋棄繼承而「準用」無人承認繼承之
    規定，並非繼承人有無不明之情形，是民法第1178條第1 關
    於承認繼承之公示催告，即無準用之餘，附此敘明。
四、程序費用負擔之裁判依據：依非訟事件法第157 條、第24條
    第1 項，裁定如主文第二項所示。
中　　華　　民　　國　　96　　年　　8 　　月　　31　　日
                  家事法庭法　官　楊智守
上為正本係照原本作成。
如對本裁定抗告須於裁定送達後10日內向本院提出抗告狀。
中　　華　　民　　國　　96　　年　　8 　　月　　31　　日
                          書記官　蘇  豫
